【裁判字號】    97,台上,3926
【裁判日期】    970821
【裁判案由】    貪污等罪
【裁判全文】
最高法院刑事判決            九十七年度台上字第三九二六號
上  訴  人  乙○○
選任辯護人  吳賢明律師
上  訴  人  丙○○
選任辯護人  李衍志律師
上  訴  人  甲○○
                    生前住台灣省高雄縣燕巢鄉○○村○○路
                    3號之37（已死亡）
上列上訴人等因貪污等罪案件，不服台灣高等法院高雄分院中華
民國九十六年六月十五日第二審更審判決（九十六年度重上更(三)
字第四號，起訴案號：台灣高雄地方法院檢察署八十八年度偵字
第七六九０號），提起上訴，本院判決如下：
    主  文
原判決關於乙○○、丙○○部分均撤銷，發回台灣高等法院高雄
分院。
原判決關於甲○○罪刑部分撤銷。
甲○○公訴不受理。
     理  由
壹、發回（乙○○、丙○○）部分：
本件原判決撤銷第一審關於諭知上訴人丙○○及乙○○（違背職
務收受賄賂部分除外，此部分業經原審九十四年度上更(二)字第八
號判決，認未經起訴，將第一審判決諭知無罪撤銷確定）無罪之
判決，改判乙○○共同連續依據法令從事公務之人員，對於主管
之事務，直接圖利，及依據法令從事公務之人員，侵占公有財物
二罪刑；論處丙○○依據法令從事公務之人員，對於非主管或監
督之事務，明知違背法令，利用職權機會圖自己不法利益，因而
獲得利益罪刑。固非無見。
惟查：（一）、貪污治罪條例之圖利罪，乃公務員職務上圖利之
概括規定，其圖利行為，須合於同條例其他特別處罰規定時，始
應依該特別規定論擬而不適用圖利罪處罰。原判決認定乙○○侵
占公款新台幣（下同）三萬四千一百八十元，應成立貪污治罪條
例第四條第一項第一款侵占公有財物罪部分，公訴意旨係謂「民
國八十六年六月二十七日乙○○復以甲○○指示搭蓋鄉代會鐵皮
屋為名，向石美芳具名領取三萬四千一百八十元公庫支票，事後
甲○○、乙○○兩人均未取具該筆款項支用憑證核銷，亦未搭蓋
鐵皮屋，實際用支不明，迄八十七年十、十一月間，獲悉調查單
位進行調查，始由乙○○以現款交陳進雄繳回公庫」等情，雖指
乙○○有具領公款後未依規定使用並報銷之情形，但起訴書犯罪
事實欄並未敘明乙○○有無及如何意圖不法之所有，將該款據為
己有之侵占公有財物事實，且本件起訴書記載之所犯法條，關於
乙○○部分，固引用貪污治罪條例第六條第一項第四款、第四條
第一項第一款及第五款、刑法第二百十三條等規定，然未具體說
明乙○○所有被訴犯罪事實何部分各該當何條、項、款之罪名，
又原審第一次更審判決，以乙○○此部分犯罪不能證明而維持第
一審所為無罪判決，即就此部分並未自行認定乙○○有何犯罪事
實，檢察官就該第二審判決（九十二年度上更(一)字第二五八號）
對乙○○部分不服提起第三審上訴，自僅能據公訴意旨所指上開
犯罪事實而為主張，則其聲明上訴書及上訴理由書既均表示就乙
○○「『涉犯』公務員登載不實及圖利罪」部分，提起上訴，本
院因認公訴意旨所指乙○○此部分被訴犯罪事實亦在檢察官上訴
聲明不服之範圍內，且該判決此部分仍有發回更審之原因，乃予
撤銷，發回原審法院（本院九十三年度台上字第六八二一號判決
），乙○○上訴意旨指原審第一次更審判決此部分因檢察官未提
起上訴已告確定，雖屬誤會。然侵占罪係指行為人先持有他人之
物，嗣始變易其原來持有之意思為不法所有之意思，予以侵占；
苟行為人原未持有他人之物，因意圖不法所有，以詐術為手段，
使人陷於錯誤而交付財物，則應成立詐欺罪。兩者在行為人犯罪
過程中，何時起意犯罪及其犯罪之方法均有差異。原判決認定乙
○○以搭蓋鐵皮屋為由，請領上開款項後，實際上並未興建，而
侵占該款，則擬搭蓋鐵皮屋一事究屬實情或僅係乙○○請領款項
之託詞？此與乙○○何時起意意圖不法所有待證事項之認定，至
有關係，自有詳加說明之必要。此本院前次發回意旨業已指明，
乃原判決理由仍未置一詞，遽課予乙○○侵占公有財物之重責，
致原有之違法瑕疵猶然存在，自不足以昭折服。（二）、公務員
圖利罪，必須所圖得之利益，係屬不法利益，始能成立；故屬於
成本及合理利潤部分，均應予剔除，不能一併計算在圖利罪所得
之不法利益內。原判決事實記載乙○○與甲○○共同對於所主管
之工程設計、監造及發包事務，以洩漏底價及虛偽比價之違法方
法，圖利達比室內設計有限公司蕭達營，使其獲得設計監造費三
十六萬五千九百二十四元，圖利陳東波，使其獲得工程利潤約四
百萬元（其中二百萬元裝修工程工資付予李萬能）等情。然關於
蕭達營部分，其理由內僅謂蕭達營因該工程之設計、監造得款三
十六萬五千九百二十四元，就該款項是否已扣除成本與合理利潤
，並未為必要之說明，即逕以之為蕭達營因此所圖得之不法利益
，已嫌速斷。至陳東波部分，其認定陳東波所圖得之不法利益究
係工程利潤約四百萬元抑或係扣除李萬能工資二百萬元後之餘款
？亦欠明瞭，均有判決理由不備之違背法令。（三）、原判決對
丙○○論以公務員對於非主管或監督之事務利用職權機會圖利罪
，固於事實欄記載丙○○未主管、監督八十七年度高雄縣燕巢鄉
鄉民代表「美綠化環保專案」出國考察預算之執行，但應甲○○
之要求，於八十六年四月間，編列該專案出國考察旅費，對該經
費之編列具有相當之影響力，竟利用鄉長之職權編列該出國旅費
，並免費參與該出國旅遊行程，圖得旅費及雜項開支等不法利益
，理由內並說明上開出國考察旅費，係丙○○於擔任高雄縣燕巢
鄉鄉長之八十六年四月期間，應甲○○要求編列後，提交該代表
會審議通過，丙○○對該旅費之編列顯有相當影響力，又有意願
參加出國考察之甲○○等鄉民代表共僅七人，甲○○卻指示承攬
出國業務之李三奇以經費一百萬元，按八人計算旅費報價，並依
該報價簽訂旅遊契約，而丙○○參與該出國考察，事前事後均未
繳交任何旅費，迄本案開始調查後，始行補繳，斯時距出國已約
一年，足徵丙○○出國考察係接受甲○○免費招待，已違反「縣
（市）以下各級民意代表出國考察審核原則」之規定，因認丙○
○對於非主管或監督之本件出國考察事務，明知違背法令，利用
職權機會圖利自己，而圖得旅費等之不法利益等情。然依卷證資
料，高雄縣燕巢鄉鄉民代表會之年度預算，似規定由該會向燕巢
鄉公所提出年度預算需求，經燕巢鄉公所將之彙編於該鄉年度總
預算內，送該代表會審議，再函送高雄縣政府，如有未依法令之
預算則依規定函請凍結，而八十七年度總預算依規定應於八十六
年四月三十日前編列完成。則依原判決所認丙○○於擔任高雄縣
燕巢鄉鄉長之八十六年四月期間，應擔任該鄉鄉民代表會主席之
甲○○編列上開八十七年度考察案國外旅費，似屬其法定職權。
此與嗣後其接受免費招待出國考察，圖得旅費等之利益，究有何
關聯？核與其是否利用該職權之機會圖取免費出國利益之認定，
至有關係，自應為必要之論述，乃原判決非但未於事實欄內認明
記載，已不足為認定之依據，且理由內亦未置一詞，顯有理由不
備之違誤。又證人石美芳於法務部調查局高雄縣調查站先證稱上
開出國考察係丙○○仲介，經甲○○同意委託三奇旅行社辦理，
並由該旅行社負責人李三奇提供另二旅行社之估價單予其辦理虛
偽比價云云（見該調查站八十八年一月二十日筆錄），然於第一
審審理中，復改稱上開供證僅係其個人之推測云云，究以何者為
實在？尚欠明瞭。苟上開調查中之供證屬實，則丙○○介紹李三
奇一事，究於編列上開預算前或事後？與其接受免費招待出國有
無關聯？此等疑慮均攸關丙○○本件被訴利用職務機會圖利犯行
之認定，亦待進一步釐清。原判決就上開不利與有利丙○○之證
言，俱恝而不論，遽行判決，同有理由不備之違失。以上，或為
上訴意旨所指摘，或係本院得依職權調查之事項，應認原判決關
於乙○○、丙○○部分仍均有發回更審之原因。原判決說明乙○
○、丙○○不另為無罪諭知部分，基於審判不可分之原則，亦併
予發回。
貳、撤銷改判不受理（甲○○）部分
按被告死亡者，應諭知不受理之判決，刑事訴訟法第三百零三條
第五款定有明文；又被告在第二審判決後，第三審上訴中死亡者
，依同法第三百九十八條第三款規定，第三審法院應撤銷第二審
判決，就該案件自為判決。原判決將第一審關於甲○○部分之判
決撤銷，改判依牽連犯，從一重論處甲○○共同連續依據法令從
事公務之人員，對於主管之事務，明知違背法令，直接圖自己及
其他私人不法利益，因而獲得利益，及依據法令從事公務之人員
，侵占公有財物二罪刑。甲○○仍表不服，於九十六年七月二日
合法提起上訴，然嗣已於九十七年四月十四日死亡，有居民死亡
醫學證明書、戶籍謄本附卷可稽。依上開規定，自應由本院將原
判決關於甲○○罪刑部分撤銷，改判另為不受理之諭知。
據上論結，應依刑事訴訟法第三百九十七條、第四百零一條、第
三百九十八條第三款、第三百八十七條、第三百零三條第五款，
判決如主文。
中    華    民    國  九十七  年    八    月  二十一  日
                      最高法院刑事第四庭
                          審判長法官  張  淳  淙
                                法官  劉  介  民
                                法官  張  春  福
                                法官  蔡  彩  貞
                                法官  魏  新  和
      本件正本證明與原本無異
                                      書  記  官
中    華    民    國  九十七  年    八    月  二十五  日
                                                      K


司法院資訊處製作；財團法人民間司法改革基金會備份。
